【裁判字號】    99,交聲,3362
【裁判日期】    991230
【裁判案由】    聲明異議
【裁判全文】
臺灣臺中地方法院交通事件裁定        99年度交聲字第3362號
原處分機關    交通部公路總局臺中區監理所
聲明異議人
即受處分人    美全小客車租賃有限公司
代  表  人    何碧蓮
上列受處分人因違反道路交通管理處罰條例案件，對於交通部公
路總局臺中區監理所於民國99年8月13日所為之中監違字第裁60-
ZHA169398號處分，聲明異議，本院裁定如下：
    主    文
原處分撤銷。
前項撤銷部分，美全小客車租賃有限公司不罰。
    理    由
一、原處分機關交通部公路總局臺中區監理所係以：異議人即受
    處分人美全小客車租賃有限公司（下稱異議人）所有車牌號
    碼8702-VV號租賃小客車，於民國99年7月12日12時04分許，
    在國道三號北向284.1公里處，因「駕駛人行車速度超過規
    定之最高時速60公里以上（處車主）」違規，經國道公路警
    察局第八警察隊依違反道路交通管理處罰條例第43條第4項
    逕行舉發。異議人於期限內將有關罰鍰部分辦理轉歸責予駕
    駛人，仍不服吊扣汽車牌照處分，原處分機關遂於99年8月
    13日以中監違字第裁60-ZHA169398號裁決書，裁處異議人吊
    扣汽車牌照3個月，逾期依裁決書處罰主文裁處等語。
二、聲明異議意旨略以：異議人於99年7月11日10時41分起至同
    年月13日11時50分許，將所有之車牌號碼8702-VV號租賃小
    客車出租予黃鈞憲使用，本件係因承租人黃鈞憲駕駛上開汽
    車超速違規，並非公司或內部員工之違規；又雷達測速儀器
    雖經經濟部檢驗局檢定合格，其偵測速率仍有誤差，依法定
    誤差值計算，伊所有車輛遭測速之實際時速應為168公里，
    未達超過限速60公里以上，應不得依第43條第1項第2款、第
    4項裁罰，請求撤銷原處分予以免罰等語。
三、按汽車駕駛人，駕駛汽車行車速度，超過規定之最高時速60
    公里以上者處新臺幣（下同）6,000元以上24,000元以下罰
    鍰，並當場禁止其駕駛；汽車駕駛人有第1項第1款、第2款
    或前項行為者，並吊扣該汽車牌照3個月，道路交通管理處
    罰條例第43條第1項第1款、第4項前段分別定有明文。依前
    揭條文規定，如汽車駕駛人與汽車所有人為同一，因此而有
    上開違規行為，除受罰鍰外，並應受吊扣汽車牌照3個月之
    處分，自無疑義，惟若汽車駕駛人與汽車所有人非同一時，
    則該汽車所有人是否仍為受罰主體即有疑義，依其法條文義
    解釋而言，所謂「吊扣『該』汽車牌照」，自係指「該行車
    速度超過規定之最高時速60公里以上之汽車牌照」，而汽車
    駕駛人非必為汽車所有人，為一般社會常態，法文既非明定
    「吊扣該駕駛人所有之汽車牌照」，則不問汽車駕駛人與汽
    車所有人是否為同一人，自應對違規之汽車牌照予以吊扣，
    即對汽車所有人加以處罰。再由同條第4項後段規定「經受
    吊扣牌照之汽車『再次提供』為違反第1項第1款或前項行為
    者，沒入該汽車」為體系上之觀察，益見本條項處罰汽車所
    有人不以與汽車駕駛人為同一人為限，否則即無「提供」或
    「再次提供」之可言。另自立法意旨觀之，汽車駕駛人有行
    車速度超過規定之最高時速60公里以上行為，嚴重危害道路
    交通安全，情節非輕。是除處汽車駕駛人高額罰鍰並當場禁
    止其駕駛外，另應吊扣該行車速度超過規定之最高時速60公
    里以上車輛之汽車牌照3個月，以此雙重保險方式，督促汽
    車所有人勿輕易提供車輛與可能有行車速度超過規定之最高
    時速60公里以上之人，藉以遏止嚴重違規，確保公眾生命、
    身體、財產之安全。據此，本條項關於吊扣汽車牌照之處罰
    ，自不以汽車駕駛人與汽車所有人係同一人為限，縱汽車所
    有人另有其人，仍應為本條項所規範之受罰主體，臺灣高等
    法院98年度法律座談會亦同此見解。
四、惟按「違反行政法上義務之行為非出於故意或過失者，不予
    處罰」，行政罰法第7條著有明文。此項實體法上責任成立
    之條件，除有明文規定，得因程序要件不備而無庸審酌外，
    本宜一體適用。因此，上開吊扣汽車牌照之處罰雖以汽車所
    有人為受罰主體，但仍須汽車所有人對於提供車輛給汽車駕
    駛人使用有故意或過失為限。如汽車所有人自己即為行車速
    度超過規定之最高時速60公里以上之行為人，則其有可歸責
    之原因，自不待言。如汽車所有人非汽車駕駛人，即應探究
    該提供汽車之行為是否有可歸責之原因，否則，自不能令汽
    車所有人因汽車駕駛人個人恣意違規行為，即連坐受罰。臺
    灣高等法院98年度法律座談會見解雖亦認為縱汽車所有人非
    即為駕駛人，而係另有其人時，仍應依道路交通管理處罰條
    例第43條第4項規定對於汽車所有人處以吊扣汽車牌照3個月
    處罰，但汽車所有人仍可舉證其無故意、過失而不罰。因此
    ，本件異議人自仍應有故意或過失之可歸責原因時，始得據
    以裁罰。
五、經查：
（一）異議人所有之車牌號碼8702-VV號租賃小客車，其駕駛人
      於99年7月12日12時04分許，駕駛該車行經國道三號北向
      284.1 公里處，因「速限110公里，經雷達（射）測定行
      速為170公里，超速60公里」違規，經內政部警政署國道
      公路警察局員警以異議人有「駕駛人行車速度超過規定之
      最高時速60公里以上（處車主）」之違規事實為由製單逕
      行舉發等情，為異議人所不爭執，並有內政部警政署國道
      公路警察局公警局交字第ZHA169362號、ZHA169398號舉發
      違反道路交通管理事件通知單、採證照片各2份在卷可考
      ，堪認屬實。又異議人係以經營汽車租賃為業，將上開違
      規車輛出租予案外人黃鈞憲使用，租賃期間約定為99年7
      月11日上午10 時41分時起至99年7月13日上午11時50分止
      ，業據異議人於本院訊問時陳述：「（問：黃鈞憲與你們
      的關係？）他是我們的車號8702-VV號車的承租戶，他於
      99年7月11日10時41分向我們承租車輛，於99年7月13日11
      時50分還車，後來發生本件事情，我們有設法與他聯絡，
      但是他都不來公司與我們說明及解決。」、「（問：你發
      現有上開違規事件，以電話與黃鈞憲聯絡時，他在電話中
      有無否認違規？）他沒有否認，我問他扣牌3個月怎麼辦
      ，但是他並沒有來」等語明確，並有卷附臺中市政府營利
      事業登記證、中華民國小客車租賃定型化契約書可證，且
      因本件經舉發之違規時間為99年7月12日12時04分許，為
      案外人黃鈞憲承租汽車占有使用期間，足認本件違規時實
      際駕駛人應為黃鈞憲或黃鈞憲允許使用之人無疑。
（二）本件異議人既非汽車駕駛人，揆諸前揭說明，自仍應有故
      意或過失之可歸責原因，始得據以裁罰，觀諸卷附異議人
      所提出之汽車租賃契約上載明：承租人應遵守道路交通管
      理處罰條例第43條規定不應在道路上蛇行、超速或以危險
      方式駕車，若擅自違規被舉發致車輛或牌照被扣，承租人
      願負擔法律責任及賠償一切損失等語，堪認異議人於此租
      賃法律關係成立時已盡相當之告知注意義務，又異議人係
      領有營利事業登記證之車輛租賃業者，依其營業性質及對
      象，既係針對不特定社會大眾提供租借車輛服務，就承租
      人駕駛資格及能力之監督，充其量僅能就是否成年並領有
      監理機關核發之合格駕駛執照等一般性注意，對於駕駛人
      個人品行、習慣及駕駛經驗尚且無從調查，遑論對其進行
      駕駛作為時所面對各種外在具體或偶發狀況，有無因故意
      或過失而違規之風險予以預見及控管。而本件異議人於交
      付車輛前，已經對承租人即汽車駕駛人有無經監理機關許
      可駕駛之資格進行審查乙節，有異議人提供駕駛人黃鈞憲
      之汽車駕駛執照影本附卷可參，堪認異議人就租車之駕駛
      人之能力、資格亦已盡相當之注意，除別有事證外，尚難
      遽認異議人有何故意或過失之可歸責原因。況出租車輛供
      他人使用，就出租者而言，以昂貴汽車供他人使用，與賺
      取之租金顯不相當，而不法之徒利用人頭租用車輛，作為
      犯罪工具，藉以掩人耳目，時有所聞，情節較輕者或未愛
      惜車輛，恣意使用，亦屬常見；就租用者而言，汽車非自
      己通常使用，如出租者貪圖利潤，未適當維護保養，極易
      發生意外不測，甚至危及其他用路人之人身安全，均屬頗
      有風險，是其雙方應有何種權利義務關係，本宜立法規制
      ，適切管理。然相類法令規範目前尚付諸闕如，自僅能委
      由私法自治，藉由雙方租賃契約，以釐清權義歸屬。
(三)、是承上所述，異議人為汽車出租業者，無法預見承租人占
      有租賃車輛期間有違規駕駛行為，且其於出租之際，已盡
      相當之告知注意義務，實難認異議人就本件違規行為之發
      生，有何可歸責之原因，核與道路交通管理處罰條例第43
      條第4項規定之處罰要件未合。從而，原處分機關遽予裁
      罰，即有未洽，是本件異議人聲明異議為有理由，應予撤
      銷原處分，並另為異議人不罰之諭知。至異議人雖另以雷
      達測速儀器有誤差值為由聲明異議，惟本院既經審認其無
      可歸責而諭知不罰，則異議人上開所稱爰不再審酌，併予
      說明。
據上論斷，應依道路交通管理處罰條例第87條第2項、道路交通
事件處理辦法第19條前段，裁定如主文。
中    華    民    國    99    年    12    月    30    日
                  交通法庭      法  官  楊曉惠
上正本證明與原本無異。
如不服本裁定，應於裁定送達後5日內向本院提出抗告狀。
                                書記官  謝明倫
中    華    民    國    99    年    12    月    30    日

司法院資訊處製作；財團法人民間司法改革基金會備份。
